【裁判字號】    98,上更(二),27
【裁判日期】    980915
【裁判案由】    返還價金等
【裁判全文】
臺灣高等法院民事判決                98年度上更(二)字第27號
上  訴  人  甲○○○ ○○○○○○ ○○○○○ ○○○○○
                        NO.5 TANGERANG INDONEIA
法定代理人  乙○○（Jong Djie Tjong）
訴訟代理人  任秀妍律師
被  上訴人  中視文化事業股份有限公司
法定代理人  丙○○
訴訟代理人  陳明律師
上列當事人間請求返還價金等事件，上訴人對於中華民國95年2
月27日臺灣臺北地方法院94年度訴字第3305號第一審判決提起上
訴，本院於98年9月1日言詞辯論終結，判決如下：
    主    文
上訴駁回。
第二審及發回前第三審訴訟費用由上訴人負擔。
    事    實    及    理    由
一、程序部分：
  (一)按非法人之團體，設有代表人或管理人者，有當事人能力，
    民事訴訟法第40條第3項定有明文。又未經認許其成立之外
    國法人，雖不能認其為法人，然仍不失為非法人之團體，苟
    該非法人團體設有代表人或管理人者，依民事訴訟法第40條
    第3項規定，自有當事人能力。至其在臺灣是否設有事務所
    或營業所，則非所問（最高法院50年度台上字第1898號判例
    意旨參照）。查本件上訴人係設於印尼丹格朗市之公司，為
    外國法人，雖未經我國認許其成立，惟設有代表人，有上訴
    人提出之印尼丹格朗市政府證明書可按（原審卷(二)第19至21
    頁），則依前揭說明，屬非法人之團體，有當事人能力，得
    於我國法院提起民事訴訟。
  (二)次按當事人喪失訴訟能力或法定代理人死亡或其代理權消滅
    者，訴訟程序在有法定代理人或取得訴訟能力之本人，承受
    其訴訟以前當然停止；第168條至第172條及前條所定之承受
    訴訟人，於得為承受時，應即為承受之聲明，民事訴訟法第
    170條、175條前段分別定有明文。被上訴人法定代理人於民
    國（下同）96年10月18日變更為鄭家鐘，98年3月17日再變
    更為丙○○，其具狀聲明承受訴訟（本院96年度上更(一)字第
    36號案卷第81至84頁、本院卷第13至16頁），亦應准許。
二、上訴人主張：兩造於89年6月12日簽訂合約，由被上訴人將
    訴外人中國電視事業股份有限公司（下稱中視公司）製作「
    媽祖拜觀音」、「離婚紀念日」、「戲說乾隆」影片，以總
    價美金8萬9200元，授權上訴人在印尼地區發行家庭用VCD，
    播映語言以國語及印尼語為限，授權期間自89年6月1日起至
    93年5月31日止。上訴人已付清價金。惟上訴人係要求提供
    「媽祖拜觀音」國語母帶，但被上訴人係同意提供台語母帶
    ，故兩造就「媽祖拜觀音」影片意思不合致，被上訴人應返
    還該部分不當得利美金5萬5200元。如認該部分契約仍成立
    ，因被上訴人未依約交付「媽祖拜觀音」國語母帶，迄93年
    5月31日授權期滿仍未補正，已構成給付不能，亦應返還該
    部分價金美金5萬5200元，並賠償後製費用印尼盾1700萬元
    。爰基於不當得利返還請求權、解除契約返還價金與損害賠
    償請求權，訴請美金5萬5200元、印尼盾1700萬元本息等語
    （於原審聲明：(一)被上訴人應給付上訴人美金8萬9200元及
    自89年6月1日起至清償日止按年息5%計算之利息。(二)被上訴
    人應給付上訴人印尼盾9335萬元及自93年11月9日起至清償
    日止按年息5%計算之利息。原審為上訴人全部敗訴判決；上
    訴人就美金5萬5200元與印尼盾1700萬元本息上訴）。並上
    訴聲明：(一)原判決不利於上訴人下列部分廢棄。(二)被上訴人
    應給付上訴人美金5萬5200元、印尼盾1700萬元，及分別自
    89年6月1日、93年11月9日起，均至清償日止，按週年利率
    5%計算之利息。(三)願供擔保請准宣告假執行。
三、被上訴人則以：兩造就必要之點達成合意，故系爭契約已成
    立，契約並未約定「媽祖拜觀音」母帶語言種類，僅限定上
    訴人播映語言為國語及印尼語。何況上訴人事先已看片，對
    於母帶內容知之甚詳，訂約時亦未要求母帶為國語發音，故
    被上訴人交付「媽祖拜觀音」台語發音母帶，並未違約。縱
    使母帶語言有瑕疵，上訴人亦應及時檢查並通知被上訴人補
    正，但是上訴人於89年7月受領母帶後，遲未表示母帶語言
    不符合契約內容，應視為承認所受領物品等語，資為抗辯。
    並答辯聲明：上訴駁回。如受不利判決，願供擔保請准宣告
    免為假執行
四、兩造不爭執事實：
  (一)89年6月12日，兩造簽訂系爭合約，被上訴人將中視公司製
    作「離婚紀念日（1.5小時）」、「戲說乾隆（41小時）」
    、「媽祖拜觀音（69小時）」影片，以總價美金8萬9200元
    （每小時美金800元），授權上訴人在印尼地區發行家庭用
    VCD ，播映語言以國語及印尼語為限，授權期間自89年6月1
    日起至93年5月31日止。上訴人已付清價金。（見原審卷(一)
    11至13頁）
  (二)被上訴人於89年7月間所交付「媽祖拜觀音」母帶，幾乎均
    為台語發音。（見本院卷第34頁正面）
五、本件爭點為：(一)兩造就「媽祖拜觀音」影片是否意思合致？
    (二)如兩造就「媽祖拜觀音」影片意思合致，被上訴人是否已
    履行交付母帶義務？茲就兩造論點分述如下。
六、關於兩造就「媽祖拜觀音」影片是否意思合致方面：
    上訴人主張其係依照目錄選購「媽祖拜觀音」國語母帶，但
    被上訴人則係同意提供台語母帶，故兩造就該片意思不合致
    ，被上訴人應返還該部分價金美金5萬5200元云云。被上訴
    人辯稱兩造僅約定「媽祖拜觀音」授權播映語言為國語及印
    尼語，至於母帶語言在所不問，故兩造就系爭契約意思表示
    合致等語。經查：
  (一)按當事人主張有利於己之事實者，就其事實有舉證之責任，
    民事訴訟法第277條前段定有明文。次按當事人互相表示意
    思一致者，無論其為明示或默示，契約即為成立；當事人對
    於必要之點，意思一致，而對於非必要之點，未經表示意思
    者，推定其契約為成立，關於該非必要之點，當事人意思不
    一致時，法院應依其事件之性質定之；按解釋意思表示，應
    探求當事人之真意，不得拘泥於所用之辭句，民法第153條
    第1、2項、第98條亦定有明文。又主張法律關係存在之當事
    人，僅須就該法律關係發生所須具備之特別要件，負舉證之
    責任，至於他造主張有利於己之事實，應由他造舉證證明（
    最高法院48年台上字第887號判例意旨參照）。解釋契約，
    固須探求當事人立約時之真意，不能拘泥於契約之文字，但
    契約文字業已表示當事人真意，無須別事探求者，即不得反
    捨契約文字而更為曲解（最高法院17年度上字第1118號判例
    意旨參照）。
  (二)系爭契約係由被上訴人代理中視公司製作並擁有著作權之電
    視節目，授權上訴人自89年6月1日起至93年5月31日止，在
    印尼地區，發行國語及印尼語「離婚紀念日」（1.5小時）
    、「戲說乾隆」（41小時）、「媽祖拜觀音」（69小時）之
    家庭用VCD，並由上訴人支付總價美金8萬9200元之契約，此
    為兩造所不爭，並有系爭契約在卷可憑（見原審卷(一)第11至
    13頁）。依上開約定可知，系爭契約必要之點應為：授權標
    的（即「離婚紀念日」、「戲說乾隆」、「媽祖拜觀音」三
    部影片，見第1條）、授權播映地區（印尼地區，見第2條）
    、授權範圍（發行家庭用VCD為限，見第3條）、播映語言（
    國語及印尼語，見第4條）、授權期間（自89年6月1日至93
    年5月31日止，見第5條），以及授權金（每小時美金800元
    ，總價美金8萬9200元，第1條後段）。第7條關於供片方式
    僅記載：「所需BETACAM SP NTSC無字幕錄影帶均由甲方（
    指被上訴人）負責。乙方（指上訴人）應於簽約後3個月內
    出貨畢完畢，逾期不出貨，甲方得沒收簽約金並終止本合約
    。」，合約總則（附件）第6條就供片方式亦援引上開條款
    （見原審卷(一)第11、12頁），如上訴人認為對造應提供國語
    母帶以便於3個月內發行完畢，尤應於合約就此特別表明。
    惟系爭契約並無隻字片語提及母帶語言，顯見此非系爭合約
    必要之點，故母帶採用何種語言，均無不可。揆諸前開說明
    ，應認兩造已就系爭契約必要之點達成合意，上訴人無從依
    據不當得利法則請求返還「媽祖拜觀音」之價金美金5萬520
    0元。
  (三)證人即被上訴人員工丁○○於原審94年12月15日言詞辯論期
    日證稱：上訴人當初到我們公司時，我們帶他到會議室去，
    提供試播帶給上訴人觀看，把資料準備好就離開，帶子播放
    內容是其他同事準備的，當天只是就目錄選擇，不清楚其他
    同事有無提供上訴人選擇目錄的帶子觀看。上訴人離開時，
    看他需要什麼，我們會準備他要的東西。當天，我沒有保證
    媽祖拜觀音全部是國語發音，上訴人有挑鄭少秋及趙雅芝所
    演的媽祖拜觀音等語（見原審卷(二)第43頁）。而上訴人所購
    買三部影片總時數為111.5小時，權利金則按影片時數計算
    ，則片長69小時之「媽祖拜觀音」顯係主要交易標的，故上
    訴人試看自應以該片為主，然其於看片後均未就「媽祖拜觀
    音」母帶語言表示意見，復未要求觀看其他試播帶以瞭解該
    片配音情形，顯見上訴人亦認「媽祖拜觀音」母帶語言無足
    輕重；嗣於簽約時仍僅約定授權語言為國語及印尼語，並未
    特約「媽祖拜觀音」母帶須為國語發音，益徵該片母帶語言
    並非必要之點。兩造既就「媽祖拜觀音」之授權標的物、期
    間、播放語言與地區、價金等必要之點達成合意，授權契約
    即屬有效。上訴人固謂其按照目錄選購，看片時並未觀看「
    媽祖拜觀音」內容云云。惟查，該片時數達69小時，占三部
    影片總時數115.5小時近六成，則上訴人稱並未試看該片，
    已與常情不符；縱使被上訴人未播放「媽祖拜觀音」試播片
    ，上訴人如認為影片母帶語言具有重要性，自當要求被上訴
    人擇期播放該片再決定簽約，或於合約註明母帶須為國語發
    音。焉有可能重視母帶語言卻未試看或未於合約載明國語發
    音？是上訴人辯稱國語母帶係必要之點，兩造就「媽祖拜觀
    音」部分尚未合意云云，洵非可取。
  (四)何況，上訴人於91年3月1日傳真表示「媽祖拜觀音」係閩南
    語對白，印尼觀眾無法接受云云（見原審(二)32頁），93年亦
    透過我國駐印尼經濟貿易代表處以93年2月17日印尼經字第0
    9300000800函陳稱該片為閩南語發音，印尼觀眾無法接受云
    云（見原審卷(一)第15頁），93年4月24日再度發函主張被上
    訴人承辦人言明母帶為國語發音，上訴人始簽訂系爭契約云
    云（見原審卷(二)第34至35頁）。是上訴人前開信函均係主張
    兩造合意「媽祖拜觀音」為國語母帶，後因被上訴人給付母
    帶並非國語發音，致生爭執；均未提及兩造有何意思不合致
    情形，則上訴人於訴訟中改稱其要約國語母帶，遭被上訴人
    以台語母帶承諾致意思不合致云云，顯與先前書函陳述相矛
    盾，且無法說明其緣由，殊難採信。
  (五)系爭契約第4條固約定「播映語言：國語及印尼語為限」（
    原審卷(一)第11頁）；然而，播映語言係被授權人所計畫銷售
    之產品內容，至於母帶發音則屬授權人原有產品內容，未必
    即為被授權使用語言，除有特約外，授權人毋須提供被授權
    語言母帶，影片配音本屬被授權人（即上訴人）後製成本。
    是以被上訴人所交付電視節目之母帶，即使以國語或印尼語
    以外之語言發音，上訴人本得依上開條款改配國語、印尼語
    或搭配國語字幕發行；此由被上訴人93年3月12日（93）城
    業字第93003號函覆駐印尼台北經濟貿易代表處：「二、…
    我方授權公司得改配印尼語或搭配語字幕發行，就相關授權
    事宜並無不當…」（見原審卷(一)15頁），可知被上訴人係依
    上開條款授權上訴人另以國語及印尼語發行，其真意僅限定
    「播映」語言種類，尚與母帶本身發音無涉。上訴人僅因「
    媽祖拜觀音」授權播映語言包括國語與印尼語，遂謂其選購
    該片國語母帶、卻遭被上訴人以台語母帶承諾，故兩造未達
    成合意云云，自非可採。否則，如依上訴人所稱母帶語言與
    授權語言應相同，即使被上訴人承諾提供國語母帶，由於其
    未承諾提供印尼語母帶，「媽祖拜觀音」影片仍無法達成授
    權合意；是上訴人僅憑授權語言包含國語，即推論母帶應為
    國語配音，殊無可取。
  (六)依被上訴人所交付「媽祖拜觀音」母帶，其外盒標籤之資料
    帶內容表固勾選國語發音（原審卷(二)第36、37頁）。然而，
    上開母帶係被上訴人於締約後所交付物品，其內容是否符合
    系爭契約則屬另一問題（詳後述）；上訴人僅憑事後受領母
    帶外盒推論係以國語母帶要約，尚嫌不足。何況，上開標籤
    語言欄有「國語」、「閩南語」、「英語」三種，字幕則有
    「無」、「中文」、「英文」三類型（見同頁），益徵母帶
    語言包括國語、閩南語、英語三種選擇，未必有字幕，亦可
    能搭配中文或英文字幕；上訴人面對如此多重選擇，如重視
    「媽祖拜觀音」須為國語母帶，卻未試看或在締約時表明，
    反而以事後所受領母帶標籤推論要約內容為國語母帶，實與
    常情不符，故非可信。
七、被上訴人是否已履行交付「媽祖拜觀音」母帶義務方面：
    上訴人認系爭契約成立後，被上訴人應交付「媽祖拜觀音」
    國語母帶，但是被上訴人僅交付台語母帶，且於授權契約期
    滿仍未補正，構成不完全給付，上訴人得解除契約而請求返
    還價金美金5萬5200元，並索賠後製費用印尼盾1700萬元云
    云。被上訴人辯稱兩造既未約定母帶語言種類，其交付台語
    發音母帶並未違反契約；縱使有瑕疵，上訴人亦應從速檢查
    母帶，但是上訴人遲未表示母帶語言不符，應視為承認所受
    領之物。經查：
  (一)查系爭契約僅約定上訴人應交付「媽祖拜觀音」母帶，並未
    約定母帶應為國語配音，已如前述，則被上訴人交付台語發
    音母帶，仍符合契約本旨，上訴人謂被上訴人給付不符契約
    本旨，且因授權期滿而給付不能，請求解除契約返還價金美
    金5萬5200元、賠償後製費用印尼盾1700萬元云云，實非可
    取。
  (二)按買受人應按物之性質，依通常程序從速檢查其所受領之物
    ，如發見有應由出賣人負擔保責任之瑕疵時，應即通知出賣
    人，民法第356條定有明文。系爭契約係授權上訴人在印尼
    地區發行國語、印尼語家庭用VCD，期間自89年6月1日起至
    93年5月31日止，上訴人並應在3個月內出貨完畢，已如前述
    。上訴人既支付對價以取得印尼地區家用VCD發行權利，故
    系爭契約具有買賣性質，自應依前揭規定儘速檢查「媽祖拜
    觀音」母帶是否合乎約定品質。縱使認被上訴人應交付國語
    發音母帶，則其於同年7月交付母帶後，上訴人尤應從速檢
    查母帶是否合於約定品質，以免逾3個月未出貨致生違約糾
    紛；然被上訴人遲至91年3月1日始傳真被上訴人，表示「媽
    祖拜觀音」係閩南語對白，印尼觀眾無法接受云云（見原審
    卷(二)32頁），93年2月17日再透過我國駐印尼經濟貿易代表
    處印尼經字第09300000800函表示「媽祖拜觀音」係閩南語
    發音，印尼觀眾無法接受云云（見原審卷(一)第15頁）。是上
    訴人受領系爭母帶後一年半（91年3月1日）始謂配音不符約
    定，實與常情不符，依前開規定，應視為上訴人已承認所受
    領之物，不得再抗辯被上訴人交付母帶語言不符約定品質。
  (三)被上訴人所交付母帶外盒標籤勾選國語發音，固如前述，又
    被上訴人於93年3月12日（93）城業字第93003號函覆駐印尼
    台北經濟貿易代表處亦稱：「…二、旨述節目確係本公司8
    點檔國語連續劇…」等語（見原審卷(一)第15頁）。然而，被
    上訴人是否應負交付國語母帶義務，關鍵在於兩造訂立系爭
    契約時如何約定彼此權利義務，與母帶外盒標籤所勾選發音
    、上述函文並非有必然關係，亦難僅憑母帶外盒標籤與授權
    期即將屆滿之93年3月12日函文，即認被上訴人負有交付「
    媽祖拜觀音」全部國語發音母帶之義務。茲兩造並未約定母
    帶語言，已如前述，則被上訴人交付何種語言母帶均無不可
    ，雖外盒標籤記載有誤，且93年3月12日函文記載「媽祖拜
    觀音」母帶係國語發音，但於被上訴人義務並無影響，且上
    訴人遲未表示母帶語言不符，仍應視為承認所受領之物，亦
    如前述，自不得執標籤問題與函文記載認定被上訴人違約。
    故上訴人不得據此認被上訴人未依約給付國語母帶，而請求
    解除契約返還價金與損害賠償。
八、綜上所述，兩造意思表示合致而締結系爭契約，但未以「媽
    祖拜觀音」母帶語言為契約必要之點，被上訴人在89年7月
    交付母帶，業已履行契約義務，不生不當得利或不完全給付
    問題；被上訴人請求返還該部分價金美金5萬5200元、賠償
    後製費用印尼盾1700萬元云云，並非可取。從而，上訴人依
    據於不當得利返還請求權、解除契約返還價金與損害賠償請
    求權，訴請美金5萬5200元、印尼盾1700萬元，及分別自89
    年6月1日、93年11月9日起均至清償日止，按週年利率5%計
    算之利息，為無理由，應予駁回。其假執行聲請失所附麗，
    應併予駁回。是則原審依此駁回此部分請求及假執行之聲請
    ，經核並無違誤，上訴意旨指摘原判決此部分不當，求予廢
    棄改判，為無理由，應予駁回。
九、本件為判決基礎之事證已明，兩造其餘主張、陳述及所提證
    據，經審酌後，認均與本件結論無礙，不再一一論列，併予
    敘明。
十、據上論結，本件上訴為無理由，爰判決如主文。
中    華    民    國    98    年    9     月    15    日
                  民事第十七庭
                        審判長法  官  藍文祥
                              法  官  陳麗芬
                              法  官  吳燁山
正本係照原本作成。
如不服本判決，應於收受送達後20日內向本院提出上訴書狀，其
未表明上訴理由者，應於提出上訴後20日內向本院補提理由書狀
（均須按他造當事人之人數附繕本）上訴時應提出委任律師或具
有律師資格之人之委任狀；委任有律師資格者，另應附具律師資
格證書及釋明委任人與受任人有民事訴訟法第466條之1第1項但
書或第2項（詳附註）所定關係之釋明文書影本。
中    華    民    國    98    年    9     月    16    日
                              書記官  于 誠
附註：
民事訴訟法第466條之1（第1項、第2項）：
對於第二審判決上訴，上訴人應委任律師為訴訟代理人。但上訴
人或其他法定代理人具有律師資格者，不在此限。
上訴人之配偶、三親等內之血親、二親等內之姻親，或上訴人為
法人、中央或地方機關時，其所屬專任人員具有律師資格並經法
院認為適當者，亦得為第三審訴訟代理人。


司法院資訊處製作；財團法人民間司法改革基金會備份。
